```{r}
library(tidyverse)
library(dagitty)
library(ggdag)
```

## 本稿の目的・背景・意義
### 目的
本稿の目的は、社会経済的背景による学力差(学力格差)の要因として、複数想定される保護者の教育意識が、それぞれどの程度の影響を与えるか、という点について分析することで、文化的な要因による再生産の具体的な姿を明らかにすること、である。

### 背景
教育社会学では、子どもの学業達成が出身家庭の社会階層に規定される現象の原因について解明を進めてきた。アプローチのひとつは、「教育する家族」\citep[198]{fumikoKyoikusurukazokuNokazokumondai2001}「Concerted Cultivation(協調的養育)」\citep[31]{lareauUnequalChildhoodsClass2011}といった概念による説明である。すなわち、養育のあり方について、階層上位の家庭ほど、何らかの点で積極的であることが、学業達成の差異を生む原因であるとする仮説である。一方で、「協調的養育」が具体的に示すものについては、いくつかの解釈が想定される。教育社会学者の\citet{ryojiKyoikuKakusa2019}は、幼少期の読み聞かせや習い事の経験が、親の学歴によって頻度が異なることを示し、養育のあり方に階層差があることの根拠とした。この知見に基づくならば、家庭での積極的な養育の実践が少ないことが、低い学業達成の原因であると説明できる。よって、具体的な改善案としては、学業において不利な社会的背景を持つ子どもに対し、補助的な教育プログラムを提供することが考えられる。
しかし、保護者による養育の積極性には階層差が認められるものの、その差が学力に対してどれほど決定的な影響を持つかという点については、より一層の検証が必要である。具体例として、先に挙げた\citet[94]{ryojiKyoikuKakusa2019}は、就学前に読み聞かせをよく行う家庭の割合が、非大卒家庭の場合に28%であるのに対し、大卒者数1人の場合に36%、2人の場合に47%であることを指摘する。しかし、依然として、親の学歴によらず、読み聞かせをよく行う家庭の割合は5割を超えない。また、教育社会学者の\citet[88-97]{keikiGakuryokukakusakakudainoshakaigakutekikenkyuShochugakuseienotsuisekitekigakuryokuchosakekkagashimesumono2017}によれば、読み聞かせ経験がある児童群の中でも、母親が大卒である児童群のほうが、学力テストの通過率が高い。すなわち、同じ程度の実践にも関わらず、階層による学力差がなお認められる。よって、養育の積極性と学力格差の関連について、より多面的に分析する必要があることから、前述の研究目的を設定した。

### 意義
本研究の意義は学問的貢献と実践的貢献である。教育達成格差の発生メカニズムについて、保護者の意識や行動が果たす役割を評価することで、より説得力のある理論を創出する道を開くことができる。また、より年齢が低い段階での教育の重要性が増す時代において`!cite`、教育格差を縮小する可能性が高いプログラムを検討する際の知見を提供することができる。

#### 学問的貢献
従来の協調的養育に関する議論では、階層による養育の積極性に関する相違が、学力格差の要因であることが示唆されていた。しかし、実践がどの程度学力に反映されるのか不明確であった。量的データを分析することにより、保護者の教育意識・行動の構成を表現すること、学力の階層差が発生する過程において、教育意識・行動が果たす役割の強さを説明することが可能になる。これにより、学力格差のメカニズムについて、実践から説明できること・その他の要因から説明できることに関する可能性を広げる。

#### 実践的貢献
本研究の成果から、より効果的な教育施策に関する知見を提供することが可能になると考える。教育財政を研究する\citet{katsutaKyoikuseisakunokanamekyoinseisakuokangaeruKagiraretayosandetakaikyoikukokaoagerutameni2014}によれば、日本の教育に対する公的支出で不足している領域は、主に就学前教育と高等教育である。また、\citet[61-62]{keikiGakuryokukakusakakudainoshakaigakutekikenkyuShochugakuseienotsuisekitekigakuryokuchosakekkagashimesumono2017}によれば、初期段階で発生した学力の階層差は、その後も維持されることから、初期段階での政策的介入が、教育達成格差の縮小に有効であると考えられる。公教育が関与する余地が未だに小さい低年齢段階における、保護者の養育に関する知見を深めることは、政策論としても検討する意義は大きいと考える。

## 本稿の射程・定義
### 目標・限界
本稿の目標は、研究目的に対する仮説の検証を通して、学問的・実践的貢献を行うことである。特に、「どこに、どのような政策の資源を投入するべきか」、という問いに対して、指針を与えるような結論を提供することを目指す。

### 主な概念の関係
```{r concepts, fig.cap="主な概念の関係"}
ggdag::dagify(
    attitude ~ ses,
    practice ~ attitude,
    score ~ ses + practice,
    labels = c(
        "ses" = "SES(階層)",
        "attitude" = "保護者の教育意識",
        "practice" = "家庭での養育形式(行動)",
        "score" = "子どもの学力"
    ),
  coords = list(
      x = c(ses = 0, attitude = 1, practice = 2, score = 3),
      y = c(ses = 0, attitude = 1, practice = 1, score = 0)
  )
) %>%
    ggdag::ggdag(
        use_labels = "label",
        text = FALSE
    ) +
    ggdag::theme_dag()
```

本稿で使用する主な概念について、図\@ref(fig:concepts)に示す。本稿では、保護者の教育意識は、SES(階層)に規定されると想定する。次に、実際に家庭において、どのような養育(子育て)や教育に関する行動をとるかという点は、保護者の教育意識によって規定されると想定する。最後に、実際に保護者が行った行動が、子ども学力に反映されると想定する。

## 本稿の構成
本稿の構成を示す。第\@ref(review)章では、学力格差に関する先行研究とその課題を確認する。第\@ref(hypothesis)章では、研究の課題から生じた問いに対し、仮説とリサーチデザインを設定する。第\@ref(survey)章では、分析で使用する「IEA国際数学・理科教育動向調査(TIMSS) 2015年調査」に関する概要と特徴を確認する。第\@ref(mca)章と第\@ref(model)章では、分析を行い、仮説の検証を行う。最後に、第\@ref(conclusion)章で、結論を述べる。
