---
title: |
    修士論文  
    学力階層差の要因としての教育意識に関する考察
subtitle: |
    —国際数学・理科教育動向調査の量的分析を通して—
author: |
    2021年度入学  
    文学研究科社会学専攻博士前期課程  
    伊藤匠梧
output:
    bookdown::pdf_document2:
        latex_engine: xelatex
        toc: true
        keep_tex: true
        fig_caption: yes
documentclass: bxjsarticle
classoption: a4paper, titlepage, 11pt
header-includes:
    - \usepackage{zxjatype}
    - \usepackage{x_nissya_bib}
    - \setjamainfont{IPAexMincho}
    - \setcounter{secnumdepth}{2}
    - \setlength{\parindent}{\Cwd}
    - \setpagelayout{top=10truemm, bottom=15truemm, left=25truemm, right=25truemm}
---

```{r rmd_set, include=FALSE}
options(tinytex.latexmk.emulation = F)
knitr::opts_chunk$set(echo = FALSE, warning = FALSE, error = FALSE, message = FALSE, dev = "cairo_pdf", dev.args = list(family = "IPAexMincho"))
```

```{r library, include=FALSE}
library(bookdown)
library(tidyverse)
library(kableExtra)
library(EdSurvey)
library(BIFIEsurvey)
library(GGally)
library(modelsummary)
```

```{r, include=FALSE}
ldf1 <- readRDS("../input/recode/recode_data/ldf_TIMSS_2015_jpn_4.obj")
bfit0 <- readRDS("../model/model_obj/bfit0.obj")
bfit0.pt <- lavaan::partable(bfit0$lavfit)
```

\newpage

\setcounter{section}{-1}
# 序章 {#introduction}
```{r, child='ch_introduction.Rmd'}

```


\newpage

# 学力格差の要因に関する議論 {#review}
```{r, child='ch_review.Rmd'}

```


\newpage

# 仮説設定 {#hypothesis}
```{r, child='ch_hypothesis.Rmd'}

```


\newpage

# IEA国際数学・理科教育動向調査(TIMSS)の概要と位置づけ {#survey}
```{r, child='ch_survey.Rmd'}

```


\newpage

# 教育意識空間の構築 {#mca}
```{r, child='ch_mca.Rmd'}

```


\newpage

# 教育意識による学力階層差の媒介分析 {#model}
```{r, child='ch_model.Rmd'}

```


\clearpage

# 結論 {#conclusion}
```{r, child='ch_conclusion.Rmd'}

```


\newpage

\bibliography{main.bib}

\newpage

---
【あとがき】

修士論文執筆にあたり、指導教員である新原道信先生、社会学専攻の先生方、新原ゼミの皆さま、ともに修士論文を書き進めた皆さまに、最後まで暖かいアドバイスとサポートを頂きました。この場で書ききることはできないですが、心より感謝申し上げます。

【補遺】

分析結果について補足がある場合、以下のリンクからファイルを公開します。なお、予告なく公開を停止することがあります。

`https://github.com/shogo-ito-4423/chmt2022`

